最　高　行　政　法　院　判　決　　　　　　　　　九十一年度判字第一九四七號
　　上　訴　人　甲○○
　　被 上訴 人　臺中縣政府
　　代　表　人　乙○○
右當事人間因農會法事件，上訴人對於中華民國九十年八月二十九日臺中高等行政法
院八十九年度訴字第一四三六號判決，提起上訴，本院判決如左：
　　主  文
上訴駁回。
上訴審訴訟費用由上訴人負擔。
　　理  由
本件上訴人起訴主張：一、上訴人為臺中縣沙鹿鎮農會（下稱沙鹿鎮農會）第十三屆
之理事兼該農會之理事長，該農會之總幹事林訓於民國八十九年一月十六日退休，須
另行聘任總幹事，乃於八十九年三月十五日下午召集理事會臨時會，並決議聘任陳德
進為該農會之總幹事。惟因該日下午所召集之理事會臨時會，未依法定程序通知陳謙
隆、謝英明、蔡傳枝等三位理事參加開會，該三位理事認為上開理事會臨時會之召集
程序有瑕疵，所為聘任陳德進為總幹事之決議不得逕予執行，經聲請台灣台中地方法
院於八十九年三月二十四日，以八十九年度裁全五字第二二二一號民事裁定：「相對
人（即沙鹿鎮農會）不得依八十九年三月十五日所召集之理事會臨時會之決議聘任陳
德進為總幹事。」該假處分裁定於同年四月一日送達，沙鹿鎮農會即應受該假處分裁
定之拘束，不得違反。因此上訴人依上開假處分裁定，未聘任陳德進為該會之總幹事
。被上訴人即主管機關台中縣政府於八十九年三月二十七日以八九府農輔字第七○九
一三號函，命上訴人於文到三日內發給陳德進聘任書及將會議紀錄函送被上訴人，否
則將依農會法第四十六條規定辦理。沙鹿鎮農會於同年四月五日收到該函，上訴人即
於次日（六日）以沙鎮農會務字第○九一一號函，將上開之理事會會議紀錄函送被上
訴人，並於函內說明因收到台中地方法院上開假處分裁定，應依該假處分裁定之內容
履行，及檢附法院執行命令影本一件，請被上訴人示遵，毫無拖延或耽擱可言。而被
上訴人不知是否已收到上訴人上開函，旋刻即以八十九年四月七日八九府農輔字第九
三二七二號函及四月八日八九府農府字第九七○九四號函，請中央主管機關即內政部
擬依農會法第四十六條規定解除上訴人職務。內政部於八十九年四月十九日以台（八
九）內社字第八九一一四四八號函復略謂沙鹿鎮農應依台中地方法院上開假處分裁定
所載內容自動履行，其餘情事尚未構成農會法第四十六條所稱嚴重危害農會情事，無
違反法令或章程可言。嗣被上訴人復於八十九年五月三日，以八九府農輔字第一一九
六一六號函，命令上訴人於三日內發給陳德進總幹事聘書，否則將依農會法第四十六
條規定辦理。上訴人即以八十九年五月十八日沙鎮農會務字第一三九○號函向被上訴
人呈述法院假處分裁定之效力及以八十九年五月三十日沙鎮農會務字第一五○二號函
向被上訴人陳情核示。嗣被上訴人即一再於八十九年五月十日八九府農輔字第一二二
一三八號函及八十九年五月十六日八九府農輔字第一二五三七六號函請內政部准予解
除上訴人之理事職務，並於八十九年七月十一日以八九府農輔字第一八三八九六號函
，停止上訴人在沙鹿鎮農會之理事職務。其內容係以上訴人未發給陳德進總幹事聘書
及未檢送理事會議紀錄作為依農會法第四十六條停止上訴人理事職權之理由。然查：
沙鹿鎮農會之理事會會議紀錄，上訴人業已於被上訴人上開八十九年三月二十七日之
八九府農輔字第七○九一三號函到（八十九年四月五日）之翌日即六日函送被上訴人
，並無故意拖延之情事，此應無違反法令或章程之重大事由，不足以構成停止理事職
權之嚴重情事。其餘僅剩下未發給陳德進君之總幹聘書之事由而已。惟沙鹿鎮農會於
八十九年四月一日收受台中地方法院上開八十九年裁全五字第二二二一號假處分裁定
，依強制執行法第一百三十八條規定，上訴人即應受該假處分裁定內容之拘束，內政
部上開八十九年四月十九日，台（八九）內社字第八九一一四四八號函，亦謂上訴人
未構成農會法第四十六條所稱嚴重危害農會情事。被上訴人所為停止上訴人理事職權
之行政處分，顯然係濫用其主管機關之監督權力，應屬違法、無效。本件經上訴人於
八十九年八月十四日向中央主管機關即內政部（後改為行政院農業委員會）提起訴願
，請求將被上訴人所為之上開停止上訴人理事職權之行政處分撤銷。依訴願法第八十
五條規定，訴願之決定，應自收受訴願書之次日起，於三個月內為之。然受理訴願之
行政院農業委員會竟拖至八十九年十一月十日，始以該委員會已於八十九年九月十九
日同意恢復上訴人理事職權為理由，而為不受理之決定。雖被上訴人已於八十九年十
月二十日恢復上訴人之理事職權，然係對上訴人之停止職權之行政處分之執行完畢，
而非行政處分之不存在，上開訴願決定謂係行政處分已不存在，而為不受理之決定，
亦有未合。又上訴人被停止職權，其期間有五個月之久，該項行政處分，確係不當及
違法至為明顯，應屬違法、無效。而上訴人因此未能行使理事及理事長之職權等之權
益及對上訴人之名譽，已造成極大之損害，無法彌補，有確認之法律上利益，自可提
起本件確認之訴。再上訴人為沙鹿鎮農會之理事兼理事長，每月可固定支領出席費等
新台幣（以下同）三萬一千四百元，因被上訴人違法停止上訴人理事職權，致使上訴
人未能按月支領是項固定之出席費用計十五萬七千元，被上訴人自應負賠償責任及自
起訴狀繕本送達之翌日起至清償日止之法定遲延利息。為此：一、先位訴之聲明求為
判決：（一）訴願決定及原處分均撤銷。（二）被上訴人應給付上訴人臺拾伍萬柒仟
元及自起訴狀繕本送達翌日起，至清償日止，按年息百分之五計算之利息。二、第一
備位訴之聲明求為判決：（一）確認訴願決定及原處分均為無效。（二）被上訴人應
給付上訴人壹拾伍萬柒仟元及自起訴狀繕本送達翌日起，至清償日止，按年息百分之
五計算之利息。三、第二備位訴之聲明求為判決。（一）確認訴願決定及原處分均為
違法。（二）被上訴人應給上訴人新台幣壹拾伍萬柒仟元及自起訴狀繕本送達翌日起
，至清償日止，按年息百分之五計算之利息。
被上訴人則以：上訴人為沙鹿鎮農會第十三屆理事兼理事長職務。緣沙鹿鎮農會前總
幹事林訓於八十九年一月十六日退休，依農會總幹事遴選辦法應於出缺六十日內另行
遴聘之。上訴人對於繼任總幹事之遴聘先藉故拖延召開理事會。又於八十九年三月十
五日召開第十三屆第四次臨時理事會討論事項第二號案聘任總幹事，遴聘總幹事係屬
重大議案之表決，上訴人擔任主席應有將議案宣付討論及表決之任務，然尚未討論上
訴人即以時間已至為由宣布散會，當場有理事提出權宜問題，要求散會應提散會動議
，惟上訴人不予處理，經被上訴人列席指導員漁業及農會輔導課課長彭乾銘制止，並
告知上訴人應依內政部八十二年九月十三日台內社字第八二二○○五一號函示辦理，
但上訴人並不理會。其中陳謙隆、謝英明、蔡傳枝等三位理事隨同上訴人自行離去，
被上訴人列席指導員即指示繼續開會，農會相關人員繼續紀錄，並由其餘理事五人依
內政部七十六年七月七日台內社字第五一八○二九號函示互推主席，繼續完成議案，
及完成總幹事之遴聘，以上均依會議規範辦理。準此，該次會議應屬合法有效。上訴
人所稱未依程序通知隨同其自行離去之三位理事參加開會表示意見及參與決議，無法
行使理事之職權，顯與事實不符，並無視其他理事行使職權之權利。且該次理事會決
議聘任總幹事之會議紀錄亦不依規定辦理，又拒不核發總幹事聘任通知書，無視主管
機關之存在，對被上訴人之函示亦置之不理。上訴人嚴重違反法令、章程及危害農會
業務正常運作。被上訴人依農會法第四十六條規定程序報經上級主管機關函復核准停
止上訴人理事職權，所為行政處分應為適法之決定。至於上訴人擔任沙鹿鎮農會理事
兼理事長職務每月固定支領出席費，因依法未能執行其職務，即無從給付出席費。上
訴人所請出席費用計十五萬七千元應由被上訴人給付之聲明，應無給付之理等語，資
為抗辯。
原審斟酌全辯論意旨及調查證據之結果，以：本件上訴人主張被上訴人八十九年七月
十一日八九府農輔字第一八三八九六號函所為「停止上訴人理事職權」之行政處分違
法，請求予以撤銷，惟查該停止職權之行政處分，嗣經上訴人申請恢復理事職權，被
上訴人報經中央主管機關行政院農業委員會以八十九年九月十九日（八九）農輔字第
八九○一四五四九二號函同意恢復上訴人理事職權，被上訴人已於八十九年十月二十
日以八九府農輔字第二九三六八八號函同意上訴人恢復理事職權，為兩造所是認，則
原停止職權之行政處分已執行完畢，本件撤銷訴訟之對象即已不存在，訴願機關以行
政處分不存在，決定訴願不受理，核無違誤，上訴人訴請撤銷原處分及訴願決定，即
非合法。又本件上訴人對被上訴人八十九年七月十一日八九府農輔字第一八三八九六
號函所為「停止上訴人理事職權」之行政處分，請求確認該處分無效。經查上訴人尚
未向被上訴人請求確認其無效未被允許，其遽行提起本件確認原處分及訴願決定無效
之訴訟，揆諸行政訴訟法第六條第二項規定，難認合法。另上訴人為沙鹿鎮農會理事
長，於該會第十三屆繼任總幹事之遴聘先藉故拖延召開理事會，又於八十九年三月十
五日召開第十三屆第四次臨時理事會討論事項第二號案聘任總幹事，該項遴聘總幹事
係屬重大議案之表決，身為會議主席之上訴人應有將議案宣付討論及表決之任務，尚
未討論即以時間已至為由宣布散會，當場有理事陳德勳提出權宜問題，要求散會應提
散會動議，惟上訴人不予處理，經被上訴人列席指導員漁業及農會輔導課課長彭乾銘
制止，並告知應依內政部八十二年九月十三日台內社字第八二二○○五一號函示辦理
，但上訴人並不理會，自行離去。被上訴人列席指導員彭乾銘即指示繼續開會，農會
相關人員繼續紀錄，並由其餘理事五人依內政部七十六年七月七日台內社字第五一八
○二九號函示互推主席，繼續完成議案，及完成總幹事之遴聘，有理事會會議紀錄附
卷可稽。上訴人身為沙鹿鎮農會理事長（亦為總幹事遴聘人選），先藉故拖延召開理
事會又於召開臨時理事會明知討論事項中遴聘總幹事為重大事件之表決，其身為主席
應有將議案宣付討論及表決之任務，但議案尚未討論完畢，即以時間已至宣佈散會，
雖經當場理事提出權宜問題主席亦不處理，無視其他理事行使職權之權利，且該次理
事會決議聘任總幹事之會議紀錄亦不依規定辦理，無視主管機關之存在，上訴人顯然
違反農會法施行細則第二十八條及基層農會章程第二十九條農會理事會之職權其中第
三款聘任總幹事及解聘總幹事之規定。又其違章行為在先，與嗣後台灣台中地方法院
八十九年度裁全五字第二二二一號假處分無關。被上訴人認上訴人違反法令章程嚴重
危害農會，報經內政部同意依農會法第四十六條規定停止上訴人理事職權，以八十九
年七月十一日八九府農輔字第一八三八九六號行政處分，停止上訴人之職權，核無違
誤。上訴人訴請確認原行政處分及訴願決定違法，難認為有理由。上訴人上開三部分
之訴既應駁回，則其主張因被上訴人違法停止理事職權，致使上訴人未能按月支領固
定之出席費用計十五萬七千元，被上訴人應負賠償責任及自起訴狀繕本送達翌日起至
清償日止之法定遲延利息，即非有理由，均應予駁回等語為由，因將原決定及原處分
均予維持，駁回上訴人在原審之訴。
本院按行政訴訟法第六條第一項規定：「確認行政處分無效及確認公法上法律關係成
立或不成立之訴訟，非原告有即受確認判決之法律上利益者，不得提起之。其確認已
執行完畢或因其他事由而消滅之行政處分為違法之訴訟，亦同。」本件上訴人因不服
被上訴人八十九年七月十一日府農輔字第一八三八九六號函所為「停止理事職權」之
行政處分，提起訴願請求予以撤銷，惟訴願決定前，被上訴人報經中央主管機關行政
院農業委員會同意，而於八十九年十月二十日以八九府農輔字第二九三六八八號函同
意上訴人恢復理事職權，則原停止職權之處分已執行完畢，撤銷訴訟之對象即不存在
，訴願決定不予受理，原審對上訴人先位聲明求為撤銷原處分及訴願決定部分，以不
合法為由，予以駁回，經核並無違誤。次查上訴人主張其雖未先向被上訴人請求確認
原處分無效，惟已對原處分提起訴願，使被上訴人有自行審查原處分是否無效之機會
，因而本件確認之訴程序上已無瑕疵云云。惟行政訴訟法第六條第一項後段既明文規
定，將「確認已執行完畢或因其他事由而消滅之行政處分為違法之訴訟」列為獨立之
訴訟類型，本件原處分業經執行完畢，自僅得依該項後段規定提起確認行政處分違法
之訴，要無提起確認行政處分無效訴訟之餘地。上訴人起訴第一備位聲明求為確認原
處分及訴願決定均為無效之判決，即不合法。原審判決此部分予以駁回，結果亦無不
合。再按會議規範第十七條第一項規定：「主席之任務如左：（一）『依時』宣布開
會及散會或休息，暨按照程序，主持會議進行。．．．。（五）『依序』將議案宣付
討論及表決，並宣布表決結果。．．．」，上訴人於八十九年三月十五日之臨時理事
會，於會議開始之後，「主席報告」時所稱之「人數已到齊，會議開始，全體同意中
午十二點散會」等語，既未經附議、討論及表決之程序，故該次會議並無「中午十二
點散會」之決議。又會議規範第六十條第一項規定：「無異議認可之事項左列各款，
得由主席『徵詢全體出席人意見』，如無異議，即為認可，如有異議，仍應提付討論
及表決。（一）．．．。（二）依照預定時間宣布散會或休息。．．．。」，該項會
議上訴人於中午十二點四分宣布散會之前，並未依上述規定『徵詢全體出席人意見』
。其於中午十二點四分宣布散會時，理事陳德勳即提出「散會應提散會動議」之權宜
問題，故上訴人所宣布之散會亦不符合會議規範之規定。此有該次會議記錄全文附於
原審卷可稽。是則上訴人未經出席人附議、討論、表決，即宣告散會，離開會場，嗣
由過半數之出席理事互推陳德勳為代理主席繼續主持會議，並無違反會議規範之規定
。另被上訴人先以八九府農輔字第九三二七二號及第九七○九四號函中央主管機關內
政部，擬依農會法第四十六條規定解除上訴人之理事職務，雖經內政部以八十九年四
月十九日台內社字第八九一一四四八號函復，認尚未構成農會法第四十六條之要件。
嗣後被上訴人以八九府農輔字第一二三八號函，另行陳報內政部，請准解除上訴人之
理事職務，核其理由則為：「．．．綜上所陳，沙鹿鎮農會理事長甲○○，先藉故拖
延召開理事會，又於臨時理事會時，明知討論事項中遴聘總幹事為重大事件之表決，
其身為主席應有將議案宣付討論及表決之任務，但議案尚未討論完畢，吳員即以時間
已至為由宣佈散會，之後之會議紀錄亦不依規定辦理，明知總幹事已依法聘任又曲解
法令函請臺中縣農會派代總幹事。今法院之執行命令已撤銷，該員又以尚未收到通知
書正本為由，拒不核發總幹事聘任通知書。無視主管機關之存在，對本府之函示亦置
之不理，已嚴重違反法令、章程及危害農會業務正常運作．．．。」案經內政部以八
九內密雅社字第八九○○六九八號函同意停止上訴人理事之職權，此有各該函件附於
原處分卷可稽。足見被上訴人初次陳報請求解除上訴人理事職務，所述上訴人違規之
事實，雖尚未構成農會法第四十六條之要件，致遭內政部否准。惟因上訴人嗣後一再
對被上訴人之函示置之不理，無視主管機關之存在，中央主管機關乃依被上訴人另行
陳報之事實，同意停止上訴人理事職權，於法自無不合。殊難徒以內政部初次否准被
上訴人所請，即認上訴人得以一再違反規定，而解免行政責任。上訴論旨以其於原審
主張其開會時即宣布十二時散會，因無人異議應屬合法；另內政部八九台內社字第八
九一一四四八號函認其未構成農會法第四十六條之要件各節，原審判決未予論述云云
，推其主張非有理由已如前述，既不影響判決之結果，原審判決仍應予以維持。上訴
論旨復就原審其他取捨證據，認定事實之職權行使，謂為違法，非有理由。又上訴人
提起之撤銷之訴，確認無效之訴及確認違法之訴，於法均有未合；則其請求給付損害
賠償之訴，亦失其依據，應併予駁回。
據上論結，本件上訴為無理由，爰依行政訴訟法第二百五十五條第一項、第九十八條
第三項前段，判決如主文。
中　　華　　民　　國　　九十一　　　年　　　十　　　　月　　三十一　　　日
                    最 高 行 政 法 院  第 四 庭
                                審 判 長 法  官　　　廖　政　雄
                                         法  官　　　黃  合  文
                                         法  官　　　趙　永　康
                                         法  官　　　鍾　耀　光
                                         法  官　　　姜　仁　脩
右  正  本  證  明  與  原  本  無  異
　　　　　　　　　　　　　　　　　　　　 法院書記官　張　雅　琴
中　　華　　民　　國　　九十一　　　年　　　十　　　　月　　三十一　　　日
